【裁判字號】    98,上,848
【裁判日期】    990209
【裁判案由】    返還不當得利
【裁判全文】
臺灣高等法院民事判決                   98年度上字第848號
上  訴  人  甲○○
法定代理人  乙○○
訴訟代理人  魏早炳律師
被 上訴 人  財團法人新竹學租財團
法定代理人  丙○○
訴訟代理人  羅秉成律師
            戴愛芬律師
上列當事人間請求返還不當得利事件，上訴人對於中華民國98年
7月20日臺灣新竹地方法院97年度訴字第165號第一審判決提起上
訴，經本院於99年1月26日言詞辯論終結，玆判決如下：
    主      文
上訴駁回。
第二審訴訟費用，由上訴人負擔。
    事實及理由
一、本件上訴人法定代理人原為余澤華，嗣變更為乙○○，有新
    竹市東區區公所98年5月14日東民字第0980005791號函及新
    竹市寺廟變動登記表在卷可稽（見本院卷，20至21頁），經
    其以書狀聲明承受訴訟（見本院卷，16頁），核無不合，應
    予准許，先予敘明。
二、被上訴人主張：坐落於新竹市○○段1621-1地號土地（66年
    7月29日重測前為自同地段554、554-3、554-4、555、555-4
    、555及556地號等7筆土地合併改編，下稱第1621之1號土地
    ）為伊所有，上訴人無權占有第1621之1號土地中如附圖所
    示編號1621-1-A部分（面積為396平方公尺，下稱系爭土地
    ），於其上興建建物，並將該建物1樓設置名為「甲○○生
    活圈」之攤位，對外出租招商營業，獲取高額之租金利益，
    除增加伊地價稅之負擔外，又未善盡管理之責，造成環境髒
    亂，更任意調整租金，致令攤販無法忍受，迭向伊陳情，伊
    為解決系爭土地之管理問題，多次要求上訴人協商，其均拒
    不處理。上訴人無權占有使用系爭土地，致伊無法就系爭土
    地使用收益，應依法返還自起訴前5年即民國92年3月起至返
    還土地之日止，相當於系爭土地租金之不當得利等情，爰依
    民法第179條之規定，求為判決命上訴人給付伊新台幣（下
    同）155萬580元，及自97年3月7日起算之法定遲延利息；並
    自當日起至返還系爭土地予被上訴人之日止，按年給付被上
    訴人31萬116元。（原審判決被上訴人勝訴，被上訴人逾上
    開部分之請求，經原審判決駁回，其未聲明不服，已告確定
    。）並對於上訴人之上訴，答辯聲明：上訴駁回。
三、上訴人則以：系爭第1621之1號土地於日據時期地號為新竹
    市黑金町556番土地，當時雖曾因錯誤而登載為「公業甲○
    ○」，於28年間（即昭和14年）即辦理更正登記為伊「寺廟
    甲○○」所有，嗣因日本政府推行皇民化運動，將系爭土地
    全部贈與（寄附）予訴外人皇紀二千六百年紀念事業新竹市
    教化財團名下保管，復又暫時登記於訴外人新竹城隍廟名下
    。而當時新竹地方仕紳為擺脫日本政府之控制，確保土地財
    產之完整，遂成立新竹市教化財團以自行管理土地，伊雖曾
    移轉包含系爭土地在內之第1621之1號土地所有權予新竹市
    教化財團，但並未交付，被上訴人於台灣光復後雖辦理更正
    登記為系爭土地之所有人，惟並未請求伊交付系爭土地之占
    有，被上訴人自無系爭土地之收益權，從而伊繼續占有使用
    系爭土地並非無權占有或無正當權源。何況第1621之1號土
    地中重測前同地段554-3及556地號土地部分，於62年間由當
    時第1621之1號土地所有人新竹城隍廟同意伊就原有腐朽不
    堪使用之甲○○改建，並出具由其管理人鄭鴻源代表簽立並
    加蓋其大印之土地使用權證明書，同意伊永久使用，並交予
    伊向當時建築主管機關請領建築執照，伊隨即就地改建而於
    63年8月20日完工，其間既已繼續占有並管領第1621之1號土
    地，自可推定伊已自當時取得於系爭土地上合法使用之權源
    。嗣新竹城隍廟由訴外人新竹市社會公益事業協會接管，而
    被上訴人再接管新竹市社會公益事業協會，從而被上訴人與
    新竹城隍廟乃同一權利義務主體，自應概括承受其就系爭土
    地之負擔（即未受伊之交付）。再者，被上訴人於其88年5
    月13日函文中亦自承系爭土地為無償供伊祭祀使用，益證伊
    並非無法律上之權源而占有系爭土地。況被上訴人前曾要求
    稅捐機關將系爭土地地價稅義務人更改為伊，伊自91年起迄
    今均如期繳納地價稅，足見伊有權使用系爭土地。縱認伊無
    權占有系爭土地，伊僅於系爭土地近竹蓮街之前段設置11個
    攤位出租他人使用，出租面積尚不及系爭土地總面積之三分
    之一，其餘部分則由伊作為儲藏室、廚房、宿舍及空地使用
    ，而系爭土地位於新竹市荒蕪偏僻之地區，並非新竹市首善
    地區，被上訴人請求依系爭土地申報地價之年息百分之六計
    算本件不當得利金額，亦屬過高等語，資為抗辯。並對於原
    判決提起上訴，聲明：(一)原判決不利於上訴人部分廢棄。(二)
    上廢棄部分，被上訴人在第一審之訴駁回。
四、兩造不爭執之事項：
  (一)第1621之1號土地（包含系爭土地）係於68年8月29日自同地
    段1621地號土地分割所增編，而該1621地號土地係於66年7
    月29日重測前為自同地段554、554-3、554-4、555、555-4
    、555及556地號等7筆土地合併改編。第1621之1號土地於68
    年8月29日以分割轉載為原因登記為被上訴人所有。
  (二)上訴人前起訴請求被上訴人應將坐落於新竹市○○段556-2
    地號祠地，面積0.213公頃，於65年5月3日所為所有權人之
    更正登記，予以塗銷，經原法院66年度訴字第1433號、本院
    67年度上字第1006號及最高法院67年度台上字第3870號裁判
    駁回其訴確定。而上開塗銷登記事件之標的與本件系爭土地
    並不相同（見本院卷，176頁）。
  (三)系爭土地（即如附圖所示1621-1-A部分土地，面積共計396
    平方公尺）目前仍為上訴人占有使用。而上訴人將系爭土地
    設攤出租予訴外人林順覽等人，租期已經屆至，上訴人另起
    訴請求林順覽等人遷讓返還該部分土地，並返還相當於租金
    之不當得利，經原法院98年10月9日98年度訴字第156號判決
    ，現由本院98年度上易字第1128號返還租賃物事件審理中（
    見本院卷，231至234頁）。
  (四)上證一至二十一均由上訴人持有（見本院卷，176頁）
五、玆就兩造爭執之事項，分別判斷如下：
  (一)關於上訴人是否為系爭土地所有權人部分：就此，被上訴人
    主張系爭土地係其接受新竹市社會公益事業協會之贈與而取
    得，且已登記為所有權人，系爭土地自屬其所有等語。上訴
    人則辯稱：系爭土地於日本昭和14年（民國28年）間即辦理
    更正登記為上訴人（以「寺廟甲○○」名義）所有，嗣因日
    本政府推行皇民化運動，將系爭土地全部寄附（即贈與）予
    訴外人皇紀二千六百年紀念事業新竹市教化財團名下保管，
    復又暫時登記於新竹城隍廟名下，伊雖被迫移轉系爭土地所
    有權，但並未交付系爭土地之占有予上開受贈人，被上訴人
    於台灣光復後僅以更正登記名義為原因，登記為系爭土地之
    所有人，尚難認其已取得系爭土地之所有權等語。分述如下
    ：
  1.第1621之1號土地（系爭土地為其中一部分）於日據時期地
    號為新竹市黑金町556番土地，於日據時期之昭和10年（民
    國24年）係登記為寺廟甲○○所有，於昭和13年（民國27年
    ）日本政府皇民化運動，廢止寺廟，將寺廟所有土地全部寄
    附皇紀二千六百年紀念事業新竹市教化財團，然後又暫時登
    記在寺廟新竹城隍廟之下，但仍由新竹市教化財團設立委員
    會管理收益；約定日後財團法人設立時，財產全部返還不得
    請求任何報酬。昭和15年「新竹市教化財團設立委員會」解
    散，其所屬財產全部歸屬「財團法人新竹市至誠會」，光復
    後，民國35年11月由新竹市政府接管，將「財團法人新竹至
    誠會」、「新竹厚生財團」、「慈惠院」合併，改名為「新
    竹市社會公益事業協會」，民國39年10月，行政區域調整，
    新竹縣成立，民國41年7月「新竹市社會公益事業協會」財
    產捐助成立「財團法人新竹學租財團」，土地所有權仍登記
    在新竹城隍廟名下，直至民國65年5月3日始更正登記名稱為
    「財團法人新竹學租財團」等情，有上訴人所提新竹市政府
    88年11月6日（88）府民禮字第74462號函所附「新竹市甲○
    ○管理人余陳招治陳情監察院寺廟土地遭強迫贈與與非法盜
    賣案」調查報告附卷可稽（見原審卷(一)，第155頁至162頁）
    。
  2.又第1621之1號土地於日據時代及光復後之35年間所有權人
    名義固登記為新竹城隍廟，惟依據新竹市地政事務所97年3
    月26日新地登字第0970002076號函所檢送64年間土地更正登
    記申請書所附（1）寺廟新竹城隍廟於昭和13年6月29日決議
    書（見原審卷(一)，112頁，內容為日文），決議事項意旨略
    以：「一、承認所接受之皇紀二六００年紀念事業新竹市教
    化財團設立委員會贈與之財產為一時移轉登記於本廟。二、
    做成之右開財產目錄，與本廟之所有財產混同。三、教化財
    團設立委員會得自為右開財產之管理收益。四、日後財團法
    人已設立許可，依序將右開財產全部返還，不得請求報酬。
    」（2）寺廟新竹城隍廟於昭和16年4月15日出具之財產異動
    申請（同上卷(一)，第128頁，內容為日文），其異動事由略
    以：「所增加之以本廟名義之財產是財團法人新竹至誠會在
    財團法人被設立許可前，預先以本廟之名義為一時之移轉登
    記所接受贈與之財產，但對於該不動產，原由至誠會為管理
    收益，與本廟之財產有略微之混淆。」（3）昭和16年4月15
    日寺廟新竹城隍廟所屬財產處分許可聲請（見原審卷(一)，第
    131頁，內容為日文）所載處分理由略以：「今聲請許可處
    分之財產係財團法人新竹至誠會在財團法人許可前，以接受
    贈與財產預先在名義上一時地移轉登記為本廟。同會也因財
    團法人設立許可而設立，故為右開之財產全部返還。」等三
    份文件（見原審卷(一)，49頁以下），可知新竹城隍廟僅為第
    1621-1號土地之暫時登記名義人，並無管理使用該土地之權
    利。嗣於昭和16年（即民國30年）因新竹至誠會成立財團法
    人，新竹城隍廟乃依原約定將該土地返還與新竹市至誠會，
    此一變動過程，與前開監察院調查報告相符，應屬可信。
  3.按日據時代土地所有權之取得，並不以登記為取得要件，新
    竹城隍廟既已於民國30年即已將連同系爭土地在內之第1621
    -1號土地返還與財團法人新竹至誠會，則新竹城隍廟縱仍登
    記為系爭土地所有人，但實際所有人應為新竹至誠會。
  4.又財團法人新竹市至誠會，於光復後之民國35年11月，由新
    竹市政府接管，將「財團法人新竹至誠會」、「新竹厚生財
    團」、「慈惠院」合併，改名為「新竹市社會公益事業協會
    」，民國41年7月「新竹市社會公益事業協會」財產捐助成
    立「財團法人新竹學租財團」（被上訴人），土地所有權仍
    登記在新竹城隍廟名下，直至民國65年5月3日始更正登記名
    稱為「財團法人新竹學租財團」，有前開監察院調查報告可
    據，且有前開被上訴人新竹市地政事務所97年3月26日新地
    登字第0970002 076號函檢送之新竹縣政府53年10月23日府
    民行字第54755號證明書影本及被上訴人成立大會紀錄可參
    （見原審卷(一)，第76、78頁）。可知系爭土地於民國35年即
    由「新竹市社會公益事業協會」取得所有權，並於41年7月
    捐助予被上訴人，而為被上訴人所有，惟因登記之所有人仍
    為新竹城隍廟，故被上訴人於民國65年5月3日聲請更正登記
    為被上訴人所有人名義，自無不合，是被上訴人主張其為系
    爭土地所有人，應屬可採。
  (二)關於上訴人得否無償使用系爭土地部分：就此，上訴人辯稱
    系爭土地為其所贈與（寄附）被上訴人之前手，僅為移轉所
    有權而已，尚未交付，故被上訴人不得主張上訴人為無權占
    有。又第1621之1號土地中重測前同地段554-3及556地號土
    地部分，於62年間由當時所有人新竹城隍廟同意就上訴人原
    有腐朽不堪使用之甲○○改建，並出具由其管理人鄭鴻源代
    表簽立之土地使用權證明書，交予上訴人向當時建築主管機
    關請領建築執照，上訴人隨即就地改建而於63年8月20日完
    工，其繼續占有並管領系爭土地，自可推定仍有合法使用權
    源，被上訴人輾轉接管系爭土地，自應承受其就系爭土地之
    負擔義務。另被上訴人於其88年5月13日新學租字第8816號
    函文中，亦自承系爭土地為無償供伊祭祀使用，益證明伊並
    非無法律上之權源而占有系爭土地，而係得無償使用系爭土
    地迄今。再被上訴人前曾要求稅捐機關將系爭土地地價稅義
    務人更改為伊，伊自91年起迄今均如期繳納地價稅，足見伊
    有權使用系爭土地等語，被上訴人則以上訴人與日據時期之
    甲○○並非同一，且新竹城隍廟出具土地使用權證明書亦非
    真正，即令真正，亦僅新竹城隍廟與上訴人間有債權效力而
    已，不能拘束被上訴人，至於被上訴人於88年5月13日新學
    租字第8816號所發函文，亦非同意將系爭土地供上訴人無償
    使用等語。分述如下：
  1.第1621之1號土地（包含系爭土地）於昭和13年（民國27年
    ）已由日據時期之甲○○贈與（寄附）予新竹市教化財團，
    再移轉予新竹至誠會，光復後新竹至誠會財產由新竹縣政府
    接管，並與「新竹厚生財團」、「慈惠院」合併為新竹市社
    會公益事業協會，再由「新竹市社會公益事業協會」於民國
    41年捐助包含系爭土地在內之財產成立「財團法人新竹學租
    財團」（被上訴人）等經過，已如前述，則新竹縣政府接管
    日據時期新竹至誠會之財產（包含系爭土地），顯係本於戰
    勝國之權力取得，而非依法律行為繼受日據時期新竹至誠會
    之權利義務（最高法院52年台上字第1485號判例參照），上
    訴人已難以日據時期甲○○與新竹市教化財團或新竹至誠會
    間，因贈與系爭土地所生之權利義務，對抗政府接管後成立
    之「財團法人新竹至誠會」。何況被上訴人雖接受新竹市社
    會公益事業協會捐助系爭土地，但被上訴人與新竹市社會公
    益事業協會為不同人格，上訴人並未提出任何證據證明被上
    訴人亦承受新竹市社會公益事業協會有關系爭土地之義務及
    負擔，縱認上訴人與新竹市社會公益事業協會間有贈與之債
    權債務關係，然此關係乃屬債之關係，非當然得對抗被上訴
    人，是上訴人抗辯被上訴人應繼受上訴人所為前開贈與關係
    ，不得主張上訴人未交付贈與標的物為無權占有等語，亦非
    可採。
  2.又新竹城隍廟為借名登記之名義人，非真正所有人，且無管
    理使用之權限，已如前述，即令其於62年間出具同意上訴人
    改建，亦不能拘束真正所有人。上訴人雖以其信賴土地之登
    記，而請新竹城隍廟同意改建，應受保障為辯。然土地第43
    條規定：「依本法所為之登記，有絕對效力。」係為保護第
    三人起見，將登記事項賦予絕對真實之公信力，第三人若信
    賴此登記而更為登記者，其登記即有絕對效力。本件上訴人
    並非本於土地之登記而更為登記，無前開條文適用，即令新
    竹城隍廟同意上訴人使用第1621之1號土地改建，亦僅新竹
    城隍廟與上訴人間之債權債務關係，不得據以對抗被上訴人
    。是上訴人辯稱已獲得新竹城隍廟同意使用，故非無權占有
    云云，亦非可採。
  3.上訴人另以被上訴人88年5月13日新學租字第8816號函（見
    原審卷(一)，90頁、卷(二)，第24頁至第26頁）中敘及「本財團
    座落新竹市○○段一六二一地號面積四一六平方公尺，產權
    為本財團所有，地上蓋有二層樓建築物，二樓為甲○○供祭
    祀之地，長期以來皆由本財團繳納地價稅，無償供信眾使用
    」之字樣，主張被上訴人同意系爭土地無償供上訴人使用。
    惟上開函文僅在說明發文當時系爭土地為上訴人占有使用而
    未支付任何對價予被上訴人之事實，行文對象為新竹市政府
    （正本）、新竹市政府教育局（副本），並非對上訴人發文
    ，亦非向上訴人為同意上訴人無價使用之意思表示，無法依
    據此函，推出被上訴人同意上訴人無償使用系爭土地之意思
    表示。
  4.至於被上訴人因上訴人無權占有系爭土地而增加地價稅，因
    而依稅法規定，請求由上訴人負擔地價稅，僅要求上訴人就
    其無權占有之事實所增加被上訴人之稅捐負擔，由上訴人自
    行處理而已（土地稅法第4條參照），不得據此謂上訴人已
    有使用系爭土地之正當權源。
  5.綜上，上訴人辯稱其使用系爭土地有正當權源，均非可採。
  (三)關於被上訴人得請求之不當得利金額部分：就此，上訴人則
    辯稱其僅於系爭土地近竹蓮街之前段設置11個攤位出租他人
    使用，出租面積尚不及系爭土地總面積之三分之一，其餘部
    分則作為儲藏室、廚房、宿舍及空地使用，系爭土地位於新
    竹市荒蕪偏僻地區，並非坐落於首善地區，被上訴人請求依
    系爭土地申報地價之年息百分之六計算不當得利金額，亦屬
    過高等語。被上訴人則主張系爭土地位處繁華地區，上訴人
    出租他人亦有豐厚收入，原判決核定之金額，尚無不當等語
    。分述如下：
  1.按無法律上之原因而受利益，致他人受損害者，應返還其利
    益。民法第179條前段定有明文。本件上訴人未經被上訴人
    同意，占有使用系爭土地，出租他人使用，獲有利益，致被
    上訴人受有不得使用收益系爭土地之損害，則被上訴人被上
    訴人起訴請求上訴人給付相當於租金之不當得利，自屬有據
    。
  2.次按城市地方房屋之租金，以不超過土地及其建築物申報總
    價年息百分之十為限。土地法第97年第1項定有明文。此項
    規定，依同法第105條規定，於租用基地建築房屋均準用之
    。前開規定，於計算相當於不當得利之租金時，亦得類推適
    用。查上訴人於系爭土地上興建之建物二樓供作廟宇使用，
    一樓則由上訴人設置攤位，出租他人使用，及附近形成早市
    ，鄰近之南大路商店林立，繁華熱鬧，系爭土地步行至南大
    路僅1至2分鐘即可到達等，業據原審履勘屬實，製有勘驗筆
    錄附卷可稽（見原審卷(二)，30頁），且有被上訴人提出之現
    場照片可按（見原審卷(二)，34頁至36頁），原審審酌前開情
    形，及上訴人將系爭土地一樓建築攤位後出租他人，收取相
    當豐厚租金（承租3至8平方公尺攤位，每日租金50元至267
    元不等（見原審法院98年度訴字第156號判決，本院卷，231
    頁），系爭土地上之建物供作廟宇使用，土地交易價值較低
    等因素，依系爭土地年息百分之6計算相當於租金之不當得
    利，實為適當。上訴人抗辯原判決審酌之金額過高云云，要
    非可採。上訴人占用系爭土地之面積為396平方公尺，依系
    爭土地申報地價1萬3052元之年息百分之6計算，上訴人每年
    受有31萬0116元（13052元×396×0.06=310116元，元以下
    四捨五入，下同）之相當於租金之不當得利。是被上訴人請
    求起訴前5年之相當租金之不當得利金額155萬0580元（31萬
    0116元×5=155萬0580元），及自起訴狀繕本送達翌日（即
    97年3月7日）起至清償日止，按年息百分之5計算之利息，
    及自97年3月7日起算之法定遲延利息；並自當日起至返還系
    爭土地予被上訴人之日止，按年給付被上訴人31萬116元，
    自屬可採。
六、綜上所述，被上訴人請求上訴人給付155萬0580元及自97年3
    月7日（起訴狀繕本送達翌日）起至清償之日止，按年息百
    分之5計算之利息，及自97年3月7日起算之法定遲延利息；
    並自當日起至返還系爭土地予被上訴人之日止，按年給付被
    上訴人31萬116元，為有理由，應予准許。原審判命上訴人
    如數給付，並為准、免假執行之宣告，於法並無不合。上訴
    意旨指摘原判決不當，聲明廢棄改判，為無理由，應予駁回
    。
七、據上論結，本件上訴為無理由。依民事訴訟法第449條第1項
    、第78條，判決如主文。
中    華    民    國    99    年    2      月    9    日
                    民事第七庭
                        審判長法  官   鄭三源
                              法  官   邱  琦
                              法  官   呂太郎
正本係照原本作成。
如不服本判決，應於收受送達後20日內向本院提出上訴書狀，其
未表明上訴理由者，應於提出上訴後20日內向本院補提理由書狀
（均須按他造當事人之人數附繕本）上訴時應提出委任律師或具
有律師資格之人之委任狀；委任有律師資格者，另應附具律師資
格證書及釋明委任人與受任人有民事訴訟法第466條之1第1項但
書或第2項（詳附註）所定關係之釋明文書影本。
中    華    民    國    99    年    2     月    11    日
                             書記官    黃千鶴
附註：
民事訴訟法第466條之1（第1項、第2項）：
對於第二審判決上訴，上訴人應委任律師為訴訟代理人。但上訴
人或其他法定代理人具有律師資格者，不在此限。
上訴人之配偶、三親等內之血親、二親等內之姻親，或上訴人為
法人、中央或地方機關時，其所屬專任人員具有律師資格並經法
院認為適當者，亦得為第三審訴訟代理人。

司法院資訊處製作；財團法人民間司法改革基金會備份。
